【裁判字號】    88,上易,2373
【裁判日期】    890131
【裁判案由】    詐欺
【裁判全文】
臺灣高等法院高雄分院刑事判決          八十八年度上易字第二三七三號
    上  訴  人  臺灣高雄地方法院檢察署檢察官
    被      告  乙○○
右上訴人因被告詐欺案件，不服臺灣高雄地方法院八十八年度易字第二０七六號中華
民國八十八年十月十四日第一審判決（起訴案號：臺灣高雄地方法院檢察署八十八年
度偵字第四七五六號），提起上訴，本院判決如左：
      主      文
上訴駁回。
      理      由
一、本案經本院審理結果，認原審以不能證明被告乙○○犯罪，而諭知被告無罪之判
    決，核無不合，應予維持，並引用原審判決書所記載之理由。
二、檢察官上訴意旨雖又指稱：(一)與系爭畫作同一內容之作品，既能入選一九八四年
    三月出版之唐雲花鳥畫內，自屬唐雲精品之一，要無疑問，被告經營畫廊有年，
    閱歷豐富並非常人可比，對唐雲本身亦應有相當之研究，否則其究竟以何標準判
    斷唐雲畫作之真偽？而上開畫集，早在其羅致系爭畫作之前即已出版，對該畫集
    內容，亦應有所知悉，否則何來研究之可言？由於系爭畫作既有畫集真跡可資比
    對，是真是偽當下可以判斷，被告竟稱其所持有之系爭畫作定是唐雲真跡，依據
    何在？原審捨客觀之畫集不由，逕採信其主觀無根之見解，且對其主觀判斷之根
    據為何亦未究明，即斷然認為系爭畫作可能為試作之作品，令人難以信服。而被
    告挾畫廊負責人名望，亟言系爭畫作為唐雲真跡，豈有反求購買之人必需自負辨
    明責任之理？(二)原審又以系爭畫作，本地無法鑑定；對岸鑑定並無公信力為由，
    因而無從認定係偽畫，尤屬唐突，果依此邏輯，是否在本地無從鑑定之大陸畫作
    ，均可認定為真正？且捨此，難道本地文化界與藝術界均已無人了嗎？原審既然
    可以送請法務部調查局鑑定，何以不送故宮博物院鑑定？(三)又畫作之真偽亦非以
    是否展出來認定，且展出之時，內行觀門道，外行看熱鬧，各有所得，何必點破
    ？豈有敢展出，無人識破，即使假成真之理？另原審依告訴人自陳若系爭畫作確
    屬真品，其價值應在百萬元左右；告訴人本身即為書畫收藏家，亦應無誤認之可
    能，認告訴人亦不致陷於錯誤。惟收藏家並非等於鑑定專家；誤以為撿到便宜，
    也確可能係因他人之誤導所致，原審竟漠視被告之濫用權威，信口開河，反責告
    訴人以相當之責任，實難苟同。因請撤銷原判決，另為適法判決等情。
三、惟查，刑法第三百三十九條第一項之詐欺取財罪，以意圖為自己或第三人不法之
    所有，以詐術使人陷於錯誤，而將本人或第三人之物交付為構成要件。故必行為
    人故意施用詐術，而使人陷於錯誤交付財物。本件尚無確切證據可認定被告明知
    所出售之畫作非真跡，原審判決已述理由綦詳。即令系爭畫作非真跡，然就告
    訴人甲○○於原審所稱「若被告賣我的為真跡，在拍賣市場上應有百萬元之價值
    ，而不止我向他購買的八萬元價格」等語，是告訴人並未因被告表示系爭畫作為
    真跡，而陷於錯誤，概然可見。被告既未以真跡之價格出售，告訴人亦未以真跡
    之價格購買，尚難認定被告有不法所有之詐欺犯意，告訴人亦非因陷於錯誤而購
    買，自不能令被告負詐欺刑責。上訴意旨執前詞指摘原判決不當，為無理由，應
    予駁回，本件事證已明，無再送鑑定必要，併予明。
據上論斷，應依刑事訴訟法第三百六十八條、第三百七十三條，判決如主文。
本案經檢察官陳國全到庭執行職務。
中    華    民    國     八十九     年       一       月     卅一       日
                              臺灣高等法院高雄分院刑事第五庭
                                  審判長法官  吳水木
                                        法官  陳朱貴
                                        法官  洪慶鐘
右正本證明與原本無異。
不得上訴。
                                      書記官  陳金卿
中    華    民    國     八十九     年       二       月     一         日
                                                                        Ｂ
附件：
臺灣高雄地方法院刑事判決                        八十八年度易字第二七六號
    公  訴  人  臺灣高雄地方法院檢察署檢察官
    被      告  乙○○  男七十二歲（民國○○年○月○日生）
                        住高雄縣鳳山市○○路五三巷二號
                        身分證統一編號：Ｂ一七三六三三號
右列被告因詐欺案件，經檢察官提起公訴（八十八年度偵字第四七五六號），本院判
決如左：
    主  文
乙○○無罪。
    理  由
一、公訴意旨略以：被告乙○○原係位於高雄縣鳳山市閒時齋畫廊之負責人，意圖為
    自己不法之所有，於民國八十三年間（仍經營閒時齋畫廊），以其鑽研書畫數十
    年經驗，明知自己持有之一幅大陸畫家唐雲所繪製之荷花為偽畫，並非真跡，竟
    力稱該畫確為唐雲親繪，如為偽畫買賣後仍可解約退款，致甲○○誤信不疑，而
    以新台幣（下同）八萬元之價格購入該畫，嗣甲○○將該畫持往大陸，分別送請
    唐雲遺屬及北京故宮博物院等處鑑定，結果均認為偽畫，經要求被告乙○○解約
    退款，被告乙○○竟置之不理，甲○○始知受騙，因認被告涉犯刑法第三百三十
    九條第一項之罪嫌云云。
二、按犯罪事實應依證據認定之，無證據不得推定其犯罪事實；不能證明被告犯罪者
    ，應諭知無罪之判決，刑事訴訟法第一百五十四條、第三百零一條第一項分別定
    有明文。次按刑法第三百三十九條第一項詐欺罪之成立，以意圖為自己或第三人
    不法所有，以詐術使人將本人或第三人之物交付為要件。所謂以詐術使人交付，
    必須被詐欺人因其詐術而陷於錯誤，若其所用方法，不能認為詐術，亦不致使人
    陷於錯誤，即不構成該罪（最高法院四十六年臺上字第二六○號判例參照）。又
    認定犯罪事實應依證據，為刑事訴訟法所明定，故被告否認犯罪事實所持之辯解
    ，縱屬不能成立，仍非有積極證據足以證明其犯罪行為，不能遽為有罪之認定（
    最高法院三十年上字第一八三一號判例參照）。
三、公訴人認被告涉有詐欺取財犯嫌，無非以系爭畫作與告訴人甲○○所提出之唐雲
    專屬畫冊即唐雲花鳥畫集內同幅作品相較，無論落款、筆意、用印均有出入，顯
    見為偽作，且有北京故博宮物院之鑑定結果可資參考，又以被告之專業鑑賞能力
    及不願以多年前之價格購回系爭畫作，顯係明知該畫作為偽云云，為其主要論據
    。惟訊之被告乙○○固坦認系爭畫作係伊經營閒時齋畫廊時售予告訴人甲○○之
    事實，惟堅決否認有詐欺犯行，辯稱：系爭畫作確係唐雲真跡，伊於七十五年間
    購入後曾於八十一年在高雄市中正文化中心展示過，如系爭畫作為偽，則告訴人
    亦係書畫收藏家，不可能看不出來，又唐雲之作品不僅止於告訴人所提出之唐雲
    花鳥畫集內之畫作，該畫作既非偽品，則伊自不願買回等語。
四、經查：
  （一）依告訴人所提出之「中國當代名家翰墨」（香港大世界出版公司於西元一九
        九八年五月出版）一書中對於唐雲之簡介可知，唐雲之代表作品有「朵朵葵
        花向太陽」、「棉花谷子」、「紅荷」、「鮮花碩果」、「鬱金香」、「松
        鷹」、「竹」、「白荷」、「海棠雙鳥」、「山雨欲來」、「詠梅」等畫作
        ，然該等代表作品於告訴人另行提出之「唐雲花鳥畫集」（人民美術出版社
        於西元一九八四年三月出版）中，除「朵朵葵花向太陽」、「棉花谷子」、
        「紅荷」、「鮮花碩果」、「鬱金香」、「松鷹」外，其餘並未收錄於該畫
        集中，有該二畫冊可供核校，而唐雲之出版品有：「出版『唐雲花鳥畫集』
        、『革命紀念地寫生選』等多種」，亦據前開「中國當代名家翰墨」畫冊中
        之唐雲簡介載述甚明。況畫家出版畫冊之原因，或有挑精去蕪或撿選畫風相
        似或同期作品等等，不一而足，再參諸唐雲享壽八十歲有餘，及其所享盛名
        ，自無僅著有「唐雲花鳥畫集」內之畫作之可能，故系爭畫作雖未在前開「
        唐雲花鳥畫集」內，然非得據此即謂其非唐雲所繪。
  （二）再核以告訴人所提出之前開「唐雲花鳥畫集」、「中國當代名家翰墨」二畫
        冊內之唐雲諸畫作可知，唐雲之落款、筆意、用印並未有一定型式，而本院
        將系爭畫作及告訴人所提出之前開「中國當代名家翰墨」、「唐雲花鳥畫集
        」二畫冊送請法務部調查局就其上之唐雲筆跡進行鑑定，亦經該局函復送鑑
        參酌資料即前開畫冊二冊均係印刷品字跡（非原本筆跡），且唐雲本人之參
        鑑筆跡書寫方式慣性不一，無法確歸納其筆劃特徵，致難進行筆對，有法務
        部調查局第六處（88）處發技（二）字第八八○四四五二二號退還鑑定案件
        通知單一紙附卷可稽，是縱系爭畫作上唐雲之落款、用印，甚至筆意，均與
        前開二畫冊內唐雲之畫作略有出入，惟尚難憑此而認該畫為偽。
  （三）又依被告所陳，其是於七十五年間在台北市○○路之畫廊或裱褙店（見本院
        八十八年八月五日審判筆錄）購入系爭畫作，購買地點雖非正式畫廊，然其
        購入後，曾於八十一年間即尚經營閒時齋畫廊期間，在高雄市立中正文化中
        心展出其畫廊內所收藏之名家書畫，其中即包括有系爭畫作，有被告所提出
        之閒時齋啟事邀請文件一件附卷可稽，衡諸該類展出之參觀者多為愛好者或
        專家之情，果被告明知該畫為偽品，自恐遭人識穿聲譽受損，進而影響其所
        經營閒時齋畫廊之專業形象，而無持以展出之理，是縱系爭畫作確係偽品，
        亦難認被告明知該事實。況告訴人於本院審理中供稱：「若被告賣我的為真
        跡，在拍賣市場上應有百萬價值，而不止我向他購買的八萬價格，『唐雲花
        鳥畫集』第一百零二頁，該幅真跡，其約百萬元之價」等語在卷（見本院八
        十八年九月三十日審判筆錄），又告訴人本身從事書畫收藏，亦據告訴人供
        述甚明（見本院八十八年八月五日審判筆錄），其既為書畫收藏家，又明知
        唐雲畫作價值甚高，自無僅因被告說系爭畫作為真，即誤信為真之可能，此
        並非課以告訴人較高之應注意義務，而係以其鑑賞能力，陷於錯誤之可能性
        ，本即較一般人為低。又縱系爭畫作為偽品，且告訴人向被告買入該畫作時
        ，雙方確有約定如係偽品，則由被告原價買回，然此係被告是否履行其保證
        責任之民事問題，非可因被告不願買回，遽指被告明知該畫作為偽品。
  （四）至告訴人雖提出北京東方收藏家協會鑒定委員會於西元一九九九年四月六日
        編號九九－○三五號鑒定登記表及北京故宮博物院研究員兼組長潘深亮於西
        元一九九九年四月六日出具之證明，以證明系爭畫作為偽，然查，系爭畫作
        經本院送請故宮博物院及法務部調查局鑑定之結果，均未能進行鑑定，且因
        唐雲係近代畫家，亦無法就紙質、紙張年代為辨識，而告訴人自行送請鑑定
        之北京東方收藏家協會鑒定委員會及北京故宮博物院研究員兼組長潘深亮，
 縱在古物字畫上於彼岸享有盛譽，然其等對於鑑定唐雲字畫之能力，在臺灣
        境內並無何可供憑信之證明，是告訴人所提出之前開證明文件，尚非本院所
        得採酌，至告訴人雖聲請本院再將本件畫作送往北京故宮博物院進行鑑定，
        惟北京故宮博物院有無鑑識唐雲畫作之能力，亦無何憑據，縱經該機構進行
        鑑定，其公信力亦殊堪疑，是本院亦認無送該機構鑑定之必要，均併此敘明
        。
  （五）綜上所述，既難憑系爭畫作不在告訴人所提出之「唐雲花鳥畫集」內，及該
        畫之落款、筆意、用印與「唐雲花鳥畫集」、「中國當代名家翰墨」等二畫
        冊上之唐雲畫作內唐雲之落款、筆意、用印有所出入，即認系爭畫作為偽，
        又縱系爭畫作為偽，依前開所述，亦難認被告明知該事實，而有施用詐術之
        行為，再衡以告訴人既以遠低於市價之價格向被告購入系爭畫作，亦難認告
        訴人購入該畫作係因被告堅稱為真品而陷於錯誤所致，是縱系爭畫作確為偽
        品，且被告前開所辯，均不能成立，無足採信，然揆諸前揭說明，被告之行
        為顯仍與刑法第三百三十九條第一項詐欺罪之構成要件有間，尚難以該罪相
        繩，此外，復查無其他積極證據，足資證明被告乙○○確有本件之詐欺犯行
        ，自屬不能證明犯罪，應為無罪判決之諭知。
據上論斷，應依刑事訴訟法第三百零一條第一項，判決如主文。
本案經檢察官王俊力到庭執行職務。
中    華    民    國      八十八      年      十      月      十四      日
                                  臺灣高雄地方法院刑事庭
                                      法  官  李麗珠
右正本證明與原本無異。
如不服本判決，應於判決送達後十日內，向本院提出上訴狀。
                                      書記官  簡鴻雅
中    華    民    國      八十八      年      十      月      十五      日


司法院資訊處製作；財團法人民間司法改革基金會備份。
